【裁判字號】    99,家上,2
【裁判日期】    991020
【裁判案由】    離婚等
【裁判全文】
臺灣高等法院高雄分院民事判決           99年度家上字第2號
上  訴  人  丙○○
訴訟代理人  湯瑞科律師
被上訴人    甲○○
訴訟代理人  王仁聰律師
複代理人    劉思龍律師
上列當事人間請求離婚等事件，上訴人對於民國98年10月29日臺
灣屏東地方法院98年度婚字第19號第一審判決提起上訴，本院於
99年10月6 日言詞辯論終結，判決如下：
    主  文
上訴駁回。
第二審訴訟費用由上訴人負擔。
    事實及理由
一上訴人起訴主張：兩造於民國80年12月3 日結婚，婚後住於屏
  東縣屏東市○○巷○○號○○樓，並育有未成年子女乙○○
 （○○年○○月○○日生，身分證字號Ｚ000000000）、丁○○（○○
  年○○月○○日生，身分證字號Ｚ000000000）。詎被上訴人個性偏
  差，不尊重上訴人及父母兄弟，且教養子女方式迥異，兩造即
  屢生爭執而長期不睦。另被上訴人常傷害上訴人身體、撕毀身
  上衣物、惡言相向。96年6 、7 月間上訴人退伍後，竟遭被上
  訴人辱罵只會吃睡、無所事事，復攻擊上訴人身體及衣服，嗣
  趕上訴人離家，上訴人遂遷居母親戊○○位於屏東縣屏東市○
  ○巷○○號家中迄今。兩造分居逾2 年，且雙方積怨已深，
  婚姻已完全破裂，感情基礎蕩然無存，一般人處於相同情況下
  ，顯難期待有回復之可能，為此爰依民法第1052條第2 項規定
  訴請判決離婚，並請求對於乙○○、丁○○權利義務之行使或
  負擔，由上訴人任之。求為判決：(一)准上訴人與被上訴人離婚
  。(二)對於兩造所生未成年子女乙○○、丁○○權利義務之行使
  或負擔，均由上訴人任之。（原審駁回上訴人離婚之請求，經
  上訴人聲明不服）於本院聲明：(一)原判決關於駁回上訴人之訴
  部分廢棄；(二)准上訴人與被上訴人離婚。(三)對於兩造所生未成
  年子女乙○○、丁○○權利義務之行使或負擔，均由上訴人任
  之。
二被上訴人則以：上訴人因長期沈迷電腦網路遊戲，致嚴重影響
  未成年子女之生活作息，兩造因此發生多次爭執，然被上訴人
  未曾對上訴人施以家庭暴力，而是上訴人長期離家，棄被上訴
  人及子女於不顧，並自97年11月起未給付任何家庭生活費用，
  因此兩造間情感疏離應可歸責於上訴人，上訴人自不得請求離
  婚等語置辯。於本院聲明如主文所示。
三兩造所不爭執之事項：
(一)兩造於80年12月3 日結婚，婚後88年起住於屏東縣屏東市○○
  ○○巷○○號，並育有未成年子女乙○○（○○年○○月
○○日生，身分證字號Ｚ000000000）、丁○○（○○年○○月○○
日生，身分證字號Ｚ000000000）。
(二)上訴人於95年1 月間退伍後，自97年11月起即離家遷居母親戊
  ○○位於屏東縣屏東市○○巷○○號家中迄今均未返家。
(三)兩造每月家庭生活費用為33,160元；另上訴人自軍中退休後每
  月領取月退俸55,652元，被上訴人擔任屏東市○○會約僱人員
  每月薪資17,280元。
(四)上訴人自97年11月起未給付家庭生活費用。
四協商整理兩造爭點如下：
(一)兩造分居近2 年，是否因被上訴人有傷害上訴人身體、撕毀身
  上衣物、惡言相向等家暴行為，並驅趕上訴人離家所致，而有
  難以維持婚姻之事由，且可歸責於被上訴人？
(二)若兩造准予判決離婚，則對於兩造所生未成年子女乙○○、丁
  ○○權利義務之行使或負擔由何人任之，始符合其等最佳利益
  ？
五兩造分居近2 年，是否因被上訴人有傷害上訴人身體、撕毀身
  上衣物、惡言相向等家暴行為，並驅趕上訴人離家所致，而有
  難以維持婚姻之事由，且可歸責於被上訴人？
(一)按有難以維持婚姻之重大事由者，雖不符合第1 項之原因，夫
  妻之一方仍得請求離婚。但其事由應由夫妻一方負責者，僅他
  方得請求離婚，民法第1052條第2 項定有明文。本項規定所稱
  之「有前項以外之重大事由，難以維持婚姻者」，乃抽象的、
  概括的離婚事由，係民法親屬編於74年修正時，為因應實際需
  要，參酌各國立法例，導入破綻主義思想所增設，而但書所規
  定之「但其事由應由夫妻一方負責者，僅他方得請求離婚」，
  則係採消極破綻主義精神，而非積極破綻主義之立法。又關於
  是否為難以維持婚姻之重大事由，其判斷標準為婚姻是否已生
  破綻而無回復之希望；而婚姻是否已生破綻無回復之希望，則
  應依客觀的標準，即難以維持婚姻之事實，是否已達於倘處於
  同一境況，任何人均將喪失維持婚姻意欲之程度而定（參見最
  高法院87年度台上字1304號判決）。次按民法第1052條第2 項
  但書所規定難以維持婚姻之重大事由應由夫妻之一方負責者，
  僅他方得請求離婚，乃因如肯定有責配偶之離婚請求，無異承
  認恣意離婚，破壞婚姻秩序，且有背於道義，尤其違反自己清
  白（clean hands ）之法理，有欠公允，同時亦與國民之法感
  情及倫理觀念不合，因而採消極破綻主義。故於重大事由責任
  較重之一方，應不得向責任較輕之他方請求離婚。（參見最高
  法院97年度台上字第2341號判決）
(二)經查：兩造於80年12月3 日結婚，婚後自88年起住於屏東縣屏
  東市○○巷○○號○○樓，並育有未成年子女乙○○、丁
  ○○。又上訴人於95年1 月間退伍後，自97年11月起即離家遷
  居母親戊○○位於屏東縣屏東市○○巷○○號家中迄今均未
  返家等節，為兩造所不爭執（見本院卷第32頁、第95頁），並
  有戶籍謄本在卷可稽（見原審卷第3 頁至第4 頁），核與兩造
  之長子乙○○結證所稱：父母自其就讀國小1 年級開始就為玩
  電腦爭吵，當時是住在祖母家，後來全家搬至現在處所，96年
  7 月父母大吵，父親離家，期間曾回家拿衣物，惟父親自97年
  11月間提起本件離婚訴訟後就未回家，偶而以電話聯絡我及弟
  弟，父親現住祖母家，母親原來不知道，是我告訴她的等語相
  符（見本院卷第56頁至第57頁、原審卷第149 頁至151 頁），
  足認兩造自88年起即約定婚後住所為屏東縣屏東市○○巷
  ○○號，並未居住上訴人母親住處，且上訴人自行於97
  年11月獨自離家搬至母親住處，迄今均未返回婚後住所。
(三)次查：上訴人起訴時主張其退伍後於96年6 、7 月間，遭被上
  訴人辱罵只會吃睡、無所事事，復攻擊上訴人身體及衣服，嗣
  趕上訴人離家等家暴行為，係發生在屏東縣屏東市○○巷
  ○○號○○樓，且自95年1 月開始與被上訴人關係不好，就未
  與被上訴人返回屏東縣屏東市○○巷○○號母親戊○○住處
  一節，為上訴人所自承（見本院卷第31頁），而證人即與兩造
  同住之長子乙○○結證稱：父親先前不常回家，退伍後仍因就
  讀中山大學碩士班及至苗栗工作而未天天回家，住在家裡時常
  常打電腦玩線上遊戲，父母即為此起爭吵，因父親已沈迷電腦
  遊戲，常玩至深夜，而影響家人作習，尚且曾數次於深夜超過
  12時叫醒已入睡的我，只為分享線上遊戲之成果，又從不關心
  我的課業或學校作習，縱然翌日要考試，父親仍照常玩電腦，
  讓我分心讀不下書，母親即與父親爭吵，另父親會受傷及衣服
  破損，是因父親要去網咖玩，母親要他留在家裡面陪我，但是
  父親硬要離開，母親就抓住他的衣服，父親用力脫身，結果衣
  服就被扯破，我看過他的手有指甲抓傷的痕跡，這種情形1 個
  月大約有1 次，母親只是抓父親不讓他離開，並沒有看她去打
  他，母親只有當我們面前責罵父親怎樣當爸爸、如何給孩子當
  好榜樣，並叫我們不要學父親，並無數落父親不工作、不負擔
  家務、不給付生活費用，只會吃睡，如果父親不沈迷於電腦，
  父母就不會吵架等語（見本院卷第55頁至第59頁、原審卷第14
  7 頁至第151 頁），佐以上訴人於鑑定中自述與被上訴人明顯
  衝突約20幾次，在爭吵中因上訴人意欲出門，被上訴人就開始
  鎖門、抓上訴人衣服，不讓上訴人外出，甚至後來2 名子女也
  會一起關門，抱住上訴人大腿、拿走上訴人眼鏡或車子鑰匙，
  最後一次衝突後，被上訴人竟打電話給上訴人好友，數落上訴
  人不是，上訴人覺得是奇恥大辱，傷其自尊，因此離家而請求
  離婚等語，有上訴人不爭執其陳述內容真正之阮綜合醫療社團
  法人阮綜合醫院99年8 月30日阮醫教字第0990000470號函附鑑
  定報告可據（見本院卷第94頁、第77頁至第78頁），足認上訴
  人所稱被上訴人之家暴行為，均係發生在婚後住所，且係於上
  訴人與被上訴人爭執中欲離開外出，被上訴人為阻止，才以手
  抓上訴人之衣袖，惟因上訴人用力拉扯，始發生衣袖撕破時手
  臂同遭被上訴人手指甲抓傷情事，又上訴人遭被上訴人責罵則
  係因其沈迷電腦網路遊戲無法自拔，不僅已影響夫妻感情，更
  影響2 名子女正常家庭生活。亦即被上訴人並非主動攻擊抓傷
  上訴人，且若上訴人未用力掙脫，其手臂亦不會於衣服被撕破
  時遭抓傷，另被上訴人係欲阻止上訴人打玩電腦遊戲影響家庭
  成員生活，始予以責罵。此乃與傳統家庭暴力中施暴者主動攻
  擊家庭成員以遂行其控制、情緒發洩、羞辱之型態不同，自難
  認定被上訴人有家庭暴力行為。甚且，上訴人於多次欲離開遭
  被上訴人及2 名子女阻止時，面對家人企盼其留在家中而極力
  妨礙其離家之行為無動於衷，猶奮力拉扯，縱至衣服袖子毀損
  、手臂受傷，亦不願改變其決心及處理模式，惟最後執意離婚
  ，卻係因被上訴人向上訴人之朋友訴苦，自覺顏面受損，並非
  起因於上開衝突情事。
(四)至上訴人雖以其確遭被上訴人施以暴力，且雙方係因被上訴人
  個性偏差，不尊重上訴人及父母兄弟，且教養子女方式迥異始
  起爭執等語，並以證人即上訴人之母戊○○證述為憑。惟查：
  上訴人所主張之衝突事件乃發生於婚後住所，並非在戊○○住
  處，又自95年1 月開始兩造即未同時返回戊○○住處一節，業
  如上述，佐以證人戊○○證述其看到上訴人手臂上有傷，查問
  下上訴人才說是被上訴人抓的等語（見原審卷第102 頁），足
  認證人戊○○並未於上訴人遭抓傷之現場目睹經過，而係自上
  訴人轉述得知，如此即不得以證人戊○○之聽聞認定被上訴人
  有攻擊上訴人之家暴行為。再者，兩造自95年1 月起即未同時
  前往戊○○住處，證人戊○○卻到庭證述其看到兩造發生爭執
  及拉扯，被上訴人將上訴人衣服脫光，也常聽被上訴人罵上訴
  人，兩造爭吵等語（見原審卷第102 頁至第105 頁），佐以證
  人戊○○證述其因眼睛快要看不到，所以未去兩造住處關心孫
  子等語（見原審卷第105 頁），亦即證人戊○○未曾至兩造住
  處，卻證述親自見聞兩造在婚後住所之衝突，此顯與事實不符
  ，而不足採。另兩造未曾為上訴人打玩電腦遊戲影響家人生活
  以外之事件爭吵一節，亦據證人乙○○證述如上，證人乙○○
  復結證稱：其未曾見母親對祖母及叔叔有不妥當之言詞或行動
  ，僅知母親與祖母有婆媳問題，因母親曾告訴其同住祖母家時
  受有不公平待遇，又祖母對家族活動都不會通知母親，致母親
  與祖母為此爭吵，父親卻從不居中協調溝通，另母親反對父親
  打玩電腦係顧及我的健康，其亦認為母親阻止父親打玩電腦是
  合理的，因母親之出發點是愛我們的等語（見本院卷第59頁至
  第60頁、原審卷第148 頁至第149 頁），足認被上訴人並無上
  訴人所指雙方係因被上訴人不尊重上訴人及父母兄弟、教養子
  女方式迥異起爭執情事，是以上訴人上開主張並不足採。
(五)再查：因兩造長期確有衝突感情不睦情事，本院遂經兩造協議
  送請阮綜合醫院黃志中醫師鑑定兩造無法溝通改善婚姻關係之
  可能原因、被上訴人抓毀上訴人之衣服、抓傷上訴人手臂對上
  訴人之影響，及兩造之婚姻關係有無改善之道，其鑑定報告以
  ：上訴人無幻覺或妄想相關之神經病症，其在長期婚姻衝突模
  式下，未有主動面對婚姻衝突之解決，亦未察覺長期以打電玩
  造成對於聚少離多之婚姻、家庭關係之負面影響，對被上訴人
  與子女之感受缺乏同理，惟兩造處於衝突循環模式造成上訴人
  之困擾並非造成訴請離婚之最直接因素，而兩造衝突後，上訴
  人即欲離家，致被上訴人及子女拉扯上訴人以阻止，上訴人在
  意自己衣服被撕破及身上被抓傷，卻未同理自己離家造成被上
  訴人及子女負面情緒反應，且重複發生，而無視對家人互動及
  感受，上訴人若未能察覺自身言行對於親密關係之影響，僅指
  責被上訴人，對於經營婚姻家庭關係將極為不利等語；被上訴
  人亦無幻覺或妄想相關之神經病症，其對長期婚姻衝突之原因
  多以上訴人之個性、軍職壓力予以合理化解釋，認知上訴人訴
  請離婚為其軍職退伍後對社會適應不良、一時迷失，亦即被上
  訴人對上訴人之言行未能積極關心了解其狀況，而是壓抑自己
  想法以接納，因被上訴人未能察覺自己行為會造成婚姻衝突，
  亦未能正視此婚姻衝突對上訴人之感受及子女之影響，及造成
  親密關係變動，因此被上訴人雖努力維持其目前困頓之家庭生
  活及子女教育，基於壓抑、容易接納及被動習性，惟未能知曉
  婚姻衝突之癥結，不易化解等語，有本院電話查詢紀錄單、99
  年4 月19日99雄分院謀民實99家上2 字第06296 號函、阮綜合
  醫療社團法人阮綜合醫院99年8 月30日阮醫教字第0990000470
  號函附鑑定報告在卷可稽（見本院卷第64頁、第66頁、第73頁
  至第87頁），復為兩造所不爭執（見本院卷第94頁至第95頁）
  ，足認兩造均未能察覺自己行為對婚姻家庭關係之影響，各有
  執著，而不願改變雙方之溝通方式，依兩造現況，其等婚姻關
  係確尚無改善之道，惟被上訴人為阻止上訴人離家而撕毀衣服
  傷及其手臂，並非兩造婚姻關係無法溝通改善之原因。據此，
  兩造分居近2 年，應非被上訴人有家暴行為，並驅趕上訴人離
  家所致。
(六)又查：兩造每月家庭生活費用為33,160元；另上訴人自軍中退
  伍後每月領取月退俸55,652元，被上訴人擔任屏東市○○會約
  僱人員每月薪資17,280元，而上訴人自97年11月起未給付家庭
  生活費用一節，為兩造所不爭執（見本院卷第32頁），佐以被
  上訴人於原審反訴請求上訴人應給付家庭生活費，經原審判命
  上訴人應給付被上訴208,908 元，及自98年8 月1 日起至100
  年7 月31日止每月給付23,212元，雖經上訴人就該部分聲明不
  服，惟於99年3 月19日本院審理中具狀撤回此部分聲明，然迄
  99年9 月14日止上訴人均未主動給付上開金額，被上訴人係經
  由聲請強制執行，而僅取得10萬元一節，亦為兩造所不爭執（
  見本院卷第95頁），並有上訴人99年3 月19日民事補充理由狀
  （見本院卷第43頁至第44頁）在卷可憑；又上訴人於鑑定時自
  陳起訴後未曾嘗試返家及探望子女，且無論本件訴訟是否准許
  離婚，均將離開臺灣等語，有上訴人不爭執其陳述內容真正之
  阮綜合醫療社團法人阮綜合醫院99年8 月30日阮醫教字第0990
  000470號函附鑑定報告可據（見本院卷第94頁、第77頁至第79
  頁）；另被上訴人於鑑定時自陳不知上訴人請求離婚之原因，
  會等上訴人返家等語，復對改善兩造婚姻關係之計劃為不再干
  涉上訴人玩電腦遊戲，有被上訴人99年4 月1 日民事陳報狀、
  上開鑑定報告可據（見本院卷第46頁至第47頁、第94頁、第83
  頁），足認兩造自97年10月起即毫無互動，上訴人對被上訴人
  及子女之生活不僅不予聞問，甚至無意留臺經營家庭及親子生
  活，被上訴人雖一再表明無離婚意願，惟亦無任何積極聯絡上
  訴人嘗試溝通之行動，僅消極在家等待，導致兩造分居近2 年
  後，確實終致感情轉薄。再佐以前述兩造因均未能察覺自己行
  為對婚姻家庭關係之影響、不願改變溝通方式，依兩造現況分
  居2 處，互無往來，其等婚姻關係確尚無改善之道，亦即上訴
  人從未覺察因任軍職時，在家與配偶子女相處期間本不多，退
  伍後又為學業、工作離家在外，而未增加相處時間，卻於返家
  時猶沈迷線上遊戲，恣意影響家人生活，遭被上訴人阻止時，
  即採取迴避前往網路咖啡店繼續打玩電腦之方式離家，從不考
  慮自己所為對家庭之負面影響，最終則因顏面問題離家不再返
  回，甚至不給付任何生活費用與被上訴人及子女；被上訴人則
  亦不願改變自己態度及溝通方式，以更積極建設性方式邀請上
  訴人返家，及向上訴人索取生活費，而選擇強制執行上訴人之
  財產取得款項，據此，在客觀上應認兩造之婚姻於分居近2 年
  後，已生破綻無回復之希望，而達於倘處於同一境況，任何人
  均將喪失維持婚姻意欲之程度，依首揭說明，確屬重大難以維
  持婚姻生活之事由。惟上訴人不思自己迷戀線上遊戲導致夫妻
  失和，先恣意自行離開婚後住所，又無由拒絕給付家庭生活費
  用在後，難謂其無悖於道義，違反自己清白之法理，則被上訴
  人前開所為縱亦為兩造婚姻關係無法維繫之原因，惟其可歸責
  之程度應較上訴人為輕。是以依上開說明，上訴人訴請離婚，
  即屬無據。
六若兩造准予判決離婚，則對於兩造所生未成年子女乙○○、丁
  ○○權利義務之行使或負擔由何人任之，始符合其等最佳利益
  ？
  經查：因上訴人為兩造難以維持婚姻重大事由責任較重之一方
  ，不得向責任較輕之被上訴人請求離婚，業如前述，是以其附
  帶請求對於兩造所生未成年子女乙○○、丁○○權利義務之行
  使或負擔由其任之，即無從附麗，本院自無庸予以審酌，併此
  敘明。
七綜上所述，上訴人主張本於民法第1052條第2 項之規定，請求
  准與被上訴人離婚，並附帶請求對於兩造所生未成年子女乙○
  ○、丁○○權利義務之行使或負擔，均由上訴人任之，為無理
  由，不應准許。原審為上訴人敗訴之判決，並無不合。上訴意
  旨指摘原判決不當，求予廢棄改判，為無理由，應予駁回。
八據上論結，本件上訴為無理由，依民事訴訟法第449 條第1 項
  、第78條，判決如主文。
中    華    民    國    99    年    10    月    20    日
                            民事第四庭
                                審判長法官  蔡文貴
                                法      官  黃科瑜
                                法      官  謝靜雯
以上正本證明與原本無異。
如對本判決上訴，須於判決送達後20日內向本院提出上訴狀，其
未表明上訴理由者，應於上訴後20日內向本院提出上訴理由書（
均須按他造當事人之人數附繕本）。上訴時應提出委任律師或具
有律師資格之人之委任狀，並依附註條文規定辦理。如委任律師
提起上訴者，應一併繳納上訴審裁判費。
中    華    民    國    99    年    10    月    20    日
                                書  記  官  楊茱宜
附註：
民事訴訟法第466 條之1 ：
對於第二審判決上訴，上訴人應委任律師為訴訟代理人，但上訴
人或其法定代理人具有律師資格者，不在此限。
上訴人之配偶、三親等內之血親、二親等內之姻親，或上訴人為
法人、中央或地方機關時，其所屬專任人員具有律師資格並經法
院認適當者，亦得為第三審訴訟代理人。
第1 項但書及第2 項情形，應於提起上訴或委任時釋明之。


司法院資訊處製作；財團法人民間司法改革基金會備份。
